臺灣高雄地方法院民事判決
111年度雄簡字第404號
原      告  張誠訓  


被      告  黃博程  
上列當事人間請求確認本票債權不存在事件，本院於民國111 年
5月5日言詞辯論終結，判決如下：
    主  文
一、原告之訴駁回。
二、訴訟費用由原告負擔。
    事實及理由
一、按確認法律關係之訴，非原告有即受確認判決之法律上利益
    者，不得提起之，民事訴訟法第247條第1項前段定有明文。
    所謂即受確認判決之法律上利益，係指法律關係之存否不明
    確，原告主觀上認其在法律上之地位有不安之狀態存在，且
    此種不安之狀態，能以確認判決將之除去者而言，最高法院
    109年度台上字第633號判決意旨同此見解。本件被告持有如
    附表所示本票（下稱系爭本票），向本院聲請強制執行，經
    本院以110年度司票字第7788號裁定准予強制執行等情，業
    經調取本院110年度司票字第7788號全卷核閱無訛。系爭本
    票既由被告執有，且行使票據權利，而原告否認被告權利，
    顯見兩造已就系爭本票債權存否發生爭執，如不訴請確認，
    原告在私法上之地位將有受侵害之危險，且此項危險得以對
    於被告之確認判決除去，即可認原告有受確認判決之法律上
    利益，自得提起本件訴訟。
二、原告主張：伊因經濟上有困難，故透過社群網站覓得民間借
    貸公司欲借款新臺幣（下同）2萬元，並與年籍、姓名不詳
    、綽號二萬之借款人於110年9月12日相約於高雄市苓雅區光
    復路、建國路口之7-11超商門口碰面，於該處碰面後，一同
    至借款人之車上洽談借款金額、利息，伊於得知借款人要求
    之利息後，伊認為利息過高本不欲借款，豈料，車上二名年
    籍不詳之男子（伊僅知其中一名綽號二萬），隨即將車門上
    鎖，並以威脅伊如不借款，即不能離開，伊因需錢孔急，又
    遭脅迫故分別簽下面額為10萬元、6萬元之本票2紙、及收據
    一紙交付借款人，其中10萬元之本票即系爭本票，實際取得
    之借款金額僅有1萬2,000元，嗣後並清償過一次4,000元之
    利息，本欲還款，卻與借款人聯絡無著，豈料，竟遭被告求
    償10萬元，爰以起訴狀繕本向被告撤銷上開被脅迫所為之意
    思表示，則原告簽發系爭本票之行為已歸於無效，被告所持
    有系爭本票之債權已不存在，原告自得主張被告所持有系爭
    本票之債權不存在，退步言之，縱認系爭本票非因遭脅迫簽
    發而無效，原告與被告為直接前後手，原告亦得以與被告間
    所存之抗辯事由對抗被告，而原告簽發系爭本票之原因關係
    為借款，原告僅向被告借款2萬元，於超過2萬元之範圍系爭
    本票債權亦不存在等語，並聲明：確認被告所持有原告簽發
    系爭本票，於超過2萬元部分，對原告之本票債權不存在。
三、被告則以：伊從事民間借貸，原告係以LINE私訊伊，表示透
    過友人介紹欲向伊借款10萬元，伊同意後與原告於110年9月
    12日相約在國道一號南下建國路口之7-11超商門口碰面，碰
    面後伊以現金交付借款10萬元予原告，並約定年息14.4％，
    原告則簽發系爭本票、載明借款10萬元之收據交付伊，然事
    後迭經催討，原告均未清償，故持系爭本票向法院聲請對原
    告之財產為強制執行，經本院以110年度司票字第7788號裁
    定准予強制執行，伊從未脅迫原告，原告自行簽立系爭本票
    及收據即應負還款之責等語置辯，並聲明：原告之訴駁回。
四、不爭執事項：
㈠、系爭本票及系爭收據所載原告之簽名，以及系爭收據之指印
    均為真正。
㈡、被告持系爭本票向本院聲請本票裁定，經本院以110年度司
    票字第7788號裁定准許強制執行。
五、本件之爭點為：㈠、原告是否受脅迫而簽發系爭本票？原告
    能否撤銷簽發本票之意思表示？㈡、原告請求確認本票債權
    於超過2萬元之範圍內不存在，是否有理由？茲分別論述如
    下：
㈠、系爭本票是否因原告遭被告脅迫而簽發而得撤銷？
  1.按被脅迫而簽發票據行為之撤銷，與票據原因關係之抗辯，
    係屬二事。前者涉及票據行為之有效性，乃票據債務發生前
    之問題，票據法就此舉證責任並無明文，應適用民事訴訟法
    第277條規定，由主張被脅迫而簽發票據之人，就該事實之
    存在負舉證責任（最高法院105年度台上字第934號判決意旨
    參照）。
  2.原告主張：原告對於系爭本票係其所簽發，及系爭收據均係
    原告所簽署之事實均不爭執，惟主張均遭被告脅迫所為，伊
    以起訴狀繕本為撤銷之意思表示，已自始無效，惟為被告所
    否認，經查：原告就其在被脅迫之意思不自由狀態下簽發本
    票，依上開說明，應由原告負舉證之責，惟原告關此部分，
    並未舉證以實其說，僅稱：伊遭二名姓名、年籍不詳之男子
    脅迫而簽下系爭本票、收據，但因原告僅獨自前往借款，且
    無監視器畫面故無法提出有利之證據云云，準此，原告就係
    遭受不法腕力脅迫其意思自由，既未能舉證以實其說，依上
    開說明，應認原告主張：其遭脅迫始同意承擔系爭債務、簽
    發系爭本票，得撤銷該意思表示云云，洵屬無據，並無可採
    。
㈡、原告請求確認本票債權於超過2 萬元之範圍內不存在，是否
    有理由？
  1.按當事人主張有利於己之事實者，就其事實有舉證之責任，
    民事訴訟法第277條前段定有明文，是民事訴訟如係由原告
    主張權利者，應先由原告負舉證之責，若原告先不能舉證，
    以證實自己主張之事實為真實，則被告就其抗辯事實即令不
    能舉證，或其所舉證據尚有疵累，亦應駁回原告之請求（最
    高法院17年上字第917號判例意旨參照）。又事實有常態與
    變態之分，其主張常態事實者無庸負舉證責任，反之，主張
    變態事實者，則須就其所主張之事實負舉證責任（最高法院
    86年度台上字第891號判決意旨參照）。
  2.查被告就其抗辯：本件系爭本票簽發之原因關係為借款，被
    告係以交付現金之方式，給付原告10萬元借款等語 ，依前
    述舉證責任分配之原則，自應由被告就其抗辯之借款原因關
    係、借款交付等事實負舉證責任，關此部份業據被告提出與
    其所述相符之系爭本票及收據乙紙為證，查被告所提之收據
    內容為：「黃博程先生/小姐，於民國110年9月2日交付之新
    臺幣10萬元，經張誠訓收迄無訛。本人交付票面金額壹拾萬
    元，發票人張誠訓，發票日期110.9.2，票據號碼CH21473之
    本票一紙，...」等語，有該收據在卷可稽（見本院卷第53
    頁）。上開收據所載之票號、發票人、發票日期經核均與系
    爭本票所載之票號、發票人、發票日期相符，有系爭本票影
    本在卷可稽（見本院110年度司票字第7788號本票裁定卷第7
    頁），且原告亦不爭執上開收據、系爭本票上之簽名、手印
    均為原告所為（見本院卷第63頁），參互以觀，被告就其抗
    辯既已為相當之舉證，就被告所辯系爭本票之原因關係為借
    款、被告已交付借款金額10萬元等事實，自堪信為實在。
  3.至原告另主張：其實際僅向被告借款2萬元，卻簽發面額10
    萬元之系爭本票及收受10萬元借款之收據，故請求確認系爭
    本票超出2萬元債權之部份不存在，被告係惡意取得票據云
    云，依前述舉證責任分配之原則，自應由原告就系爭本票債
    務僅有2萬元、被告係惡意取得票據等事實負舉證責任，查
    原告對於其主張前揭事實固據其提出LINE對話紀錄、匯款單
    據為證。然依原告所提出之對話紀錄之內容所示：「（原告
    ：）哥，您的電話號碼可以給我一下嗎？因為我的賴有一點
    故障，還是你公司有電話比較好聯繫。（二萬即原告主張之
    借款人）：沒有。（原告：）我不是借2萬嗎？要怎麼給。
    匯款2萬給你資料就給我了齁。？兩萬怎麼給你給你完就清
    償了吧。我要還錢。」有該對話紀錄在卷可稽（見本院卷第
    71頁）。上開對話紀錄僅可看出原告向綽號2萬之人，請求
    還款2萬元，惟該綽號2萬之人，全無回應。原告又自承：被
    告黃博程並非綽號2萬之男子，沒有被告黃博程的line等語
    （見本院卷第61頁），前揭對話紀錄中所載內容雖與原告上
    開主張相同，然均係原告單方面之陳述，是否與事實相符，
    不無疑問，且在社交媒體中之對話，原告之陳述，非對方不
    為反對，不為爭執或對之沉默即表示贊同原告之說法，故前
    述對話紀錄實無法證明原告僅有向被告借款2萬元，卻簽立
    面額10萬元之系爭本票，被告取得票據為惡意等事實。又依
    原告所提出匯款單據，僅可看出原告曾匯款4,000元至某一
    帳戶，有該匯款單據在卷可稽（見本院卷第73頁），亦看不
    出係匯款予被告黃博程或與系爭本票票據債權有何關係。參
    互以觀，原告所提出之上開對話記錄、匯款紀錄均無法證明
    ，原告主張之前揭事實，依上開說明，自無從為對原告有利
    之認定。
六、綜上所述，原告請求確認被告所持有原告簽發系爭本票，於
    超過2萬元部分，對原告之本票債權不存在，為無理由，應
    予駁回。
七、本件事證已臻明確，兩造其餘攻擊防禦方法與判決之結果不
    生影響，爰不一一贅論，併此敘明。
八、訴訟費用負擔之依據：民事訴訟法第78條。本件訴訟費用額
    ，依後附計算書確定如主文所示金額。
中　　華　　民　　國　　111 　年　　5 　　月　　27　　日
                      高雄簡易庭  法  官  林綉君
以上正本係照原本作成
如對本判決上訴，須於判決送達後20日內向本庭提出上訴狀。如
委任律師提起上訴者，應一併繳納上訴審裁判費。
中　　華　　民　　國　　111 　年　　5 　　月　　27　　日
                                  書記官  羅崔萍
計   算   書：
第一審裁判費             1000元
合        計             1000元

附表：
發票人 票面金額 發票日 到期日 票據號碼 張誠訓 10萬元 110年9月2日 未載到期日 CH214723